【裁判字號】    98,消債更,205
【裁判日期】    980311
【裁判案由】    聲請更生程序
【裁判全文】
臺灣高雄地方法院民事裁定           98年度消債更字第205號
聲  請  人  甲○○
代  理  人  陳清和律師
上列當事人因消費者債務清理條例事件聲請更生，本院裁定如下
:
    主  文
聲請駁回。
聲請費用由聲請人負擔。
    理  由
一、聲請意旨略以：聲請人積欠第一銀行、台北富邦銀行、國泰
    世華銀行、兆豐銀行、荷蘭銀行、聯邦銀行、匯豐銀行、遠
    東銀行、玉山銀行、萬泰銀行、星展銀行、台新銀行、中國
    信託銀行債務，合計新台幣（下同）1,660,861 元，有不能
    清償債務情事，於民國96年4 月3 日提出債權人清冊，以書
    面向全體無擔保債權銀行請求協商債務清償方案，經協商成
    立，約定聲請人應自96年4 月起，分115 期，不計息，於每
    月10日繳納16,670元，以攤還欠款。惟聲請人罹患尿毒症多
    年，領有殘障手冊，每週須接受血液透析治療3 次，因無力
    工作，致收入短減，又聲請人以兜售水晶、玉石等飾品維生
    ，每月收入僅13,000元至14,000元，加計每月領取之殘障補
    助津貼4,000 元，總計收入為18,000元，於扣除聲請人維持
    自己生活所需必要費用後，餘款顯然不足清償協商款項，聲
    請人勉為繳納11期協商款後，自97年4 月起再難繳款，實有
    不可歸責於己，致繼續履行協商顯有重大困難之情事存在，
    且聲請人無擔保或無優先權之債務總額未逾1,200 萬元，復
    未經法院裁定開始清算程序或宣告破產，爰依法聲請更生等
    語。
二、按債務人與金融機構協商成立者，不得聲請更生或清算，但
    因不可歸責於己之事由，致履行顯有重大困難者，不在此限
    ；本條例施行前，債務人依金融主管機關協調成立之中華民
    國銀行公會會員辦理消費金融案件無擔保債務協商機制與金
    融機構成立之協商，準用前項之規定，消費者債務清理條例
    （下稱消債條例）第151 條第5 項、第6 項分別定有明文。
    衡諸債之關係係以當事人間之信賴關係為基礎，為社會經濟
    組織之重要支柱，故當事人於以法律行為追求自己之利益之
    際，亦應顧及對方之利益，並考量債權債務在社會上之作用
    ，本於誠實及信用之原則，行使債權及履行債務。是對於已
    陷入經濟上困境之消費者，若任其於惡性循環之債務窘境中
    自生自滅，將衍生嚴重之社會問題，難以維持安定之社會經
    濟秩序，故為兼顧債權人、債務人雙方之利益，對陷於經濟
    上困境之消費者，乃允其於消費者債務清理條例施行後，得
    選擇以重建型之更生程序或清算型之清算程序清理其債務，
    藉以妥適調整債務人與債權人及其他利害關係人間之權利義
    務關係，保障債權人獲得公平受償，並謀求消費者經濟生活
    之重建復甦機會。惟對於已與金融機構協商成立，或於本條
    例施行前，已依金融主管機關協調成立之中華民國銀行公會
    會員辦理消費金融案件無擔保債務協商機制與金融機構成立
    協商之債務人，若非因不可歸責於己之事由，致履行顯有重
    大困難，僅係為圖謀減免債務，而不為債務之履行，自有違
    債權契約為誠信契約之本旨，故依消債條例第151 條第6 項
    準用同條第5 項前段之規定，不得聲請更生或清算，始能避
    免肇致道德危險。次按債務清償方案成立後，應由債務人按
    其條件履行，如因事後發生情事變更，在清償期間收入或收
    益不如預期，致該方案履行困難甚或履行不能，因不可歸責
    於己，始能准許債務人聲請更生或清算，以避免債務人任意
    毀諾已成立之協商，濫用更生或清算之裁判上債務清理程序
    。從而所謂「不可歸責於己之事由」，應係指客觀上聲請人
    之支出增多，或收入、收益減少，非其成立協商時所能預期
    ，諸如物價上漲而成本增加、家屬患病等以致支出增加，或
    因病無法工作、僱佣之公司倒閉或裁員、失業、減薪等以致
    收入減少，均屬之。
三、聲請人於96年4 月3 日與全體無擔保債權銀行協商成立，約
    定聲請人應自96年4 月起，分115 期，不計息，於每月10日
    繳納16,670元，惟聲請人於繳納12期協商款後，自97年4 月
    起未再繳款等情，業據聲請人陳報在卷，並有協議書、無擔
    保債務還款計畫、存款存根、還款明細表可憑（見本院卷第
    6 頁、第22頁、第26頁、第36頁、第144 頁），應認真實。
四、聲請人主張其自97年4 月起因罹患尿毒症而收入短減，有不
    可歸責於己事由，致履行協商顯有重大困難，始未能繼續繳
    款。經查：
  (一)聲請人於96年度雖未申報個人綜合所得，致96年度綜合所得
    稅各類所得資料清單記載，其年度總收入為0 元（見本院卷
    第34頁），惟據聲請人陳報，其自87年起販售水晶、玉石等
    飾品之平均每月營業額狄35,000元，其於97年間販售上開飾
    品之收入為每月13,000元至14,000元之間，且按月領取殘障
    補助款4,000 元，每月總收入為18,000元，並提出卷附存摺
    影本、殘障手冊為憑（見本院卷第10頁、第17頁、第6 頁、
    第53頁、第77頁），足見聲請人非無工作收入，本件自不宜
    依前揭綜合所得稅各類所得資料清單遽為聲請人實際收入狀
    況之認定依據。合先敘明。
  (二)又據聲請人陳報，其於96年間以高雄市清潔管理服務職業工
    會為投保單位，自行申報調整投保薪資級距投保勞工保險（
    見本院卷第123 頁），依勞工保險被保險人投保明細表記載
    ，聲請人於97年間係依每月收入27,600元之薪資等級投保（
    見本院卷第127至129頁勞工保險局98年3 月3 日保承資字第
    09810070490 號函附提繳工資調整表），參以投保人據以投
    保之薪資級距與其實際所得相當為常態，以低薪高報、多納
    保費為變態之經驗法則以觀，可認聲請人之每月總收入至少
    與其投保薪資數額27,600元相當，聲請人主張其每月收入（
    含殘障補助在內）僅18,000元，難予採信。
  (三)聲請人主張因罹患尿毒症，須定期每週接受血液透析治療3
    次，而無法工作，並提出診斷證明書為憑（見本院卷第35頁
    ）。惟據聲請人陳報，其自79年起即罹患尿毒症，每週須定
    期洗腎3 次（見本院卷第123 頁），參諸聲請人陳報其自87
    年起迄今，每月平均營業額為35,000元（見本院卷第10頁）
    ，及聲請人於95年間經由前置協商機制與全體無擔保債權銀
    行簽立還款協議，並繳納協商款12期等情可知，聲請人於罹
    患尿毒症期間，然仍能工作，並有能力履行協商還款條件，
    聲請人復未能舉證證明其健康狀況於履行協商期間有何重大
    改變，致不能工作之情事存在，其主張於履行協商期間，因
    定期洗腎致無收入乙節，尚難採信。
  (四)依聲請人陳報，其已經離婚，育有成年子女林宴鋕、林宴戎
    ，名下除汽車1 部外，並無其他不動產，目前一人賃屋獨居
    ，並提出戶籍謄本、財產歸屬資料清單、租賃契約書、租賃
    證明書為憑（見本院卷第79頁、第93頁、第37頁、第71頁、
    第97頁），再參酌內政部公告97年度每人每月最低生活費用
    為10,991元乙節以觀，認聲請人主張其為維持自己生活每月
    須支出之必要費用（含房租）為9,735 元（見本院卷第11頁
    ），應屬可採。從而，聲請人之每月必要費用支出9,735 元
    ，加計應還協商款項16,670元，合計26,405元，未逾聲請人
    每月投保薪資收入27,600元，尚難認有何履行協商顯有重大
    困難情事存在。
五、綜上，聲請人未能舉證證明有何不可歸責於己，致履行協商
    顯有重大困難之情事存在，揆諸首揭規定及說明，其聲請即
    屬聲請更生之要件不備，應予駁回。
六、依消費者債務清理條例第8 條前段、第15條、民事訴訟法第
    95條、第78條，裁定如主文。
中    華    民    國    98    年    3     月    11    日
                  民事第五庭  法    官  賴文姍
上為正本係照原本作成
如不服本裁定，應於裁定送達後10日內，以書狀向本院提出抗告
，並繳納抗告費新臺幣1,000 元。
中    華    民    國    98    年    3     月    11    日
                              書 記 官  林秀珍


司法院資訊處製作；財團法人民間司法改革基金會備份。
